最高法院刑事判決　　　　　　　　　　　　　　　九十一年度台上字第七一六一號
　　上　訴　人　甲○○
　　　　　　　　乙○○
　　共 同選 任
　　辯　護　人　黃順天律師
　　　　　　　　王叡齡律師
右上訴人等因盜匪案件，不服台灣高等法院高雄分院中華民國八十九年八月二十九日
第二審判決（八十九年度上訴字第八五二號，起訴案號：台灣高雄地方法院檢察署八
十七年度偵字第七九五、一八一六號），提起上訴，本院判決如左：
    主  文
原判決關於甲○○、乙○○部分撤銷，發回台灣高等法院高雄分院。
    理  由
本件原判決撤銷第一審關於上訴人甲○○、乙○○部分科刑之判決，改判依牽連犯，
從一重皆論處上訴人二人共同意圖為自己不法之所有，以強暴致使不能抗拒，而使他
人交付其物罪刑（均處有期徒刑七年）。固非無見。惟查：(一)、原判決於理由內先謂
上訴人二人與已判決確定之王智隆，已於民國八十七年六月十六日分別與宋順祥成立
和解，每人均賠償其車輛毀損及身體受傷之損害各新台幣（下同）三萬六千六百元，
有高雄縣大樹鄉調解委員會調解筆錄影本三份附卷可參等語。似認該和解係針對上訴
人等與王智隆所涉毀損、傷害犯行而為，尚與盜匪部分無涉。然判決理由嗣又謂上訴
人等盜匪所得之二百五十元，因其等已與宋順祥和解，賠償其損害，乃認已發還被害
人，而不依原判決所適用之懲治盜匪條例第七條規定為發還之諭知。此項理由之論述
未免前後矛盾，而非適法。(二)、卷內之筆錄及其他文書可為證據者，應向被告宣讀或
告以要旨；證物應示被告，令其辨認，如係文書而被告不解其意義者，應告以要旨，
刑事訴訟法第一百六十四條、第一百六十五條第一項分別定有明文。是採為判決基礎
之證據資料，必須經過調查程序，以顯出於審判庭者，始與直接審理主義相符，否則
其所踐行之訴訟程序，即屬違背法令。經詳核原審八十九年八月二十二日審判筆錄，
對於採為判決基礎之被害人宋順祥、證人溫文貴、郭英雄、吳居福之供述筆錄、鴻慶
醫院診斷證明書及高雄市政府警察局就扣案刀械鑑定之復函等重要之證據，均未一一
向上訴人二人提示以供閱覽，或告以要旨，令其陳述，給予辯論之機會，僅籠統概略
訊以「對警訊、偵訊、原審、歷審審理及本院調查暨全部卷證有何意見？」（見原審
卷第九十五頁），已難認符合直接審理原則，其採之為判決基礎，即有應於審判期日
調查之證據未予調查之違法。(三)、刑事訴訟法第九十五條第一款規定：「訊問被告應
先告知犯罪嫌疑及所犯所有罪名。罪名經告知後，認為應變更者，應再告知。」，此
乃被告在刑事訴訟法上應受告知之權利，為行使防禦權之前提，屬於人民依憲法第十
六條所應享有之訴訟基本權，旨在使被告能充分行使防禦權，以避免突襲性裁判之發
生，而維審判之公平。故法院如就起訴效力所及之事實，認為被告所犯罪名有所增加
或變更，即應於審判期日或之前踐行告知之程序；否則如於辯論終結後，逕行以新增
或變更之罪名，論處罪刑，即與上開規定不合，亦違背憲法第八條第一項所稱「非由
法院依法定程序不得審問處罰」之規定，實已剝奪被告所應享有憲法上正當法律程序
之保障，自屬違法。本件原審於八十九年八月二十二日進行審判程序，其筆錄固記載
「審判長法官先對被告告知其犯罪之嫌疑及所犯所有罪名」，而於其下括弧內則註明
「詳如起訴書及原審判決書所載」（見原審卷第九十一頁）。但本件檢察官起訴書就
上訴人二人與王智隆以強暴使宋順祥不能抗拒，取其財物之行為，認係犯修正前刑法
第三百二十八條第一項之普通強盜罪，第一審判決亦論以該罪名；原判決依刑事訴訟
法第三百條規定變更起訴書所引上開法條，改依懲治盜匪條例第五條第一項第一款之
盜匪罪論科，卻未於審判期日告知此項變更之罪名，其訴訟程序之踐行尤與上開告知
義務之規定有悖。是上訴意旨指摘原判決違法，尚非全無理由，應認原判決關於上訴
人二人部分，有撤銷發回更審之原因。又懲治盜匪條例已於九十一年一月三十日公布
廢止，刑法第三百二十八條強盜罪亦於同日修正公布施行，案經發回，更審判決對之
宜予注意，併此敘明。
據上論結，應依刑事訴訟法第三百九十七條、第四百零一條，判決如主文。
中      華      民      國    九十一    年     十二     月     十二     日
                              最高法院刑事第十二庭
                                  審判長法官  張  淳  淙
                                        法官  謝  俊  雄
                                        法官  蘇  振  堂
                                        法官  張  春  福
                                        法官  呂  丹  玉
      右正本證明與原本無異
                                              書  記  官
中      華      民      國    九十一    年     十二     月     十八     日
